【裁判字號】    99,台上,1101
【裁判日期】    990225
【裁判案由】    偽造有價證券
【裁判全文】
最高法院刑事判決            九十九年度台上字第一一０一號
上  訴  人  甲○○
選任辯護人  林萬生律師
上列上訴人因偽造有價證券案件，不服台灣高等法院台中分院中
華民國九十六年十一月八日第二審判決（九十四年度上訴字第一
二二九號，起訴案號：台灣南投地方法院檢察署九十二年度偵字
第二三一三、二三一四、三０八０號），提起上訴，本院判決如
下：
    主  文
原判決撤銷，發回台灣高等法院台中分院。
    理  由
本件原判決認定上訴人甲○○與其岳父乙○○因土地登記之名義
人問題發生爭執，雙方曾於民國八十三年間互毆後互控傷害，彼
此間早生嫌隙。上訴人竟基於行使偽造有價證券、行使偽造私文
書之概括犯意，於下列時間、地點，先後為下列行為：（一）上
訴人基於偽造有價證券之犯意，於八十六年前之不詳年、月、日
，在不詳地點，先利用不知情之不詳成年人刻製而偽造「乙○○
」之印章一枚，並意圖供行使之用，於不詳之時間、地點，接續
蓋用該偽造之「乙○○」印章，偽以乙○○名義為本票發票人，
而偽造如原判決附表（下稱附表）所示之有價證券本票三張。復
基於行使偽造有價證券之概括犯意，於八十六年至八十八年（起
訴書誤載為八十七年）間，先後三次，分別持該三張偽造之本票
，向台灣南投地方法院（下稱南投地院）聲請裁定強制執行，而
連續行使上開本票，經同院以八十六年度票字第六四一號、八十
七年度票字第一四八七、一一０五號裁定准許。嗣因乙○○提起
確認本票債權不存在之訴，經同院分別以八十六年度投簡字第二
二八號、八十七年度投簡字第五六六號、八十八年度投簡字第四
三九號、八十九年度簡上字第三一號審理；上訴人為主張該偽造
本票之原因關係，暨作為訴訟上證據，竟持前開偽造之乙○○印
章，於不詳之時間、地點，偽造如原判決附件一所示切結書（下
稱切結書(一)），虛偽表示乙○○承諾於一定條件下願賠償上訴人
新台幣（下同）五千萬元云云，並基於行使偽造私文書之概括犯
意，連續多次向法院提出而行使偽造之切結書(一)，足以生損害於
司法機關民事裁判之正確性及乙○○。（二）上訴人利用於八十
五年二月十日交付乙○○三萬元之機會（原因不明），事先書妥
內容為「茲收參萬元整，為空口無憑，特立此據無訛」等字樣之
收據一紙，要求乙○○簽收，經乙○○在該收據上簽名後，上訴
人竟於不詳之時間、地點，在上開文字外之空白處添加字句，使
該收據成為如原判決附件二所示之切結書（下稱切結書(二)），而
偽造以乙○○名義簽立之切結書，虛偽表示乙○○自願理賠上訴
人一百五十萬元，暨因乙○○使上訴人無法設籍且不能順暢營業
，故乙○○自願賠償上訴人八百萬元，合計賠償金額九百五十萬
元云云。上訴人更基於行使偽造私文書之犯意，於八十五年八月
二十七日持偽造之切結書(二)向南投地院起訴請求乙○○給付八百
萬元而行使之，經該院以八十五年度重訴字第七五號判決上訴人
敗訴，上訴人繼續行使偽造之切結書(二)，持之向原審提起上訴，
仍經原審以八十六年度重上字第一三五號判決駁回上訴，足以生
損害於司法機關民事裁判之正確性及乙○○。（三）上訴人利用
於八十五年二月十日交付乙○○接復水電保證金五千元之機會，
事先書妥內容為「茲收現金伍仟元整，為空口無憑，特立此據」
等字樣之收據一紙，要求乙○○簽收，經乙○○在該收據上簽名
後，上訴人竟於不詳之時間、地點，在上開文字外之空白處添加
字句，使該收據成為如原判決附件三所示之切結書（下稱切結書
(三)），而偽造以乙○○名義簽立之切結書，虛偽表示乙○○如對
上訴人作為營業場所之地點有破壞電源致無法營業，或故意刁難
申請動力營業電源時，乙○○自願賠償上訴人一千萬元云云。上
訴人更基於行使偽造私文書之犯意，於八十五年五月三十一日持
偽造之切結書(三)向南投地院起訴請求乙○○給付一千萬元而行使
之，經該院以八十五年度重訴字第三四號判決諭知上訴人敗訴，
上訴人復繼續行使該偽造之切結書，持之向原審法院提起上訴，
仍經原審以八十六年度重上字第三八號判決駁回上訴，足以生損
害於司法機關民事裁判之正確性及乙○○等情。因而維持第一審
論處上訴人意圖供行使之用，而偽造有價證券罪刑（處有期徒刑
四年六月）之判決，駁回上訴人在第二審之上訴，固非無見。
惟查：（一）證據雖已調查，而其內容未明瞭者，即與未經調查
無異，如遽行判決，仍屬應於審判期日調查之證據而未予調查。
又原審未於審判期日，就被告否認犯罪有利之辯解事項與證據，
予以調查，亦不於判決理由內加以論列，率行判決，於法亦屬有
違。本件上訴人於第一審即辯稱：切結書(一)除切結文外，在相關
處並黏貼附表所示三紙本票，且於末頁加註「附同意書（土地同
意書正本）」等文字，及黏貼之土地使用權同意書（下稱土地同
意書(一)，內容文字係印刷字體）上「乙○○」之印文與切結文上
之印文相同，土地同意書(一)上並有「乙○○」之簽名，整份切結
書（含土地同意書(一)）係同時完成，如經鑑定土地同意書(一)上「
乙○○」之簽名為真正，即可證明切結書(一)並非上訴人偽造等語
（見第一審卷第一一０、一一一頁），且上訴人迭次爭執或聲請
鑑定土地同意書(一)上「乙○○」之簽名是否真正，有其提出之九
十三年五月十九日聲請狀（見第一審卷第一一０、一一一頁）、
同年月二十八日聲請調查證據狀（見第一審卷第一三０頁）、同
年六月二十四日調查證據狀（見第一審卷第一三七頁），暨第一
審九十四年四月十三日審判筆錄（見第一審卷第二五六頁至第二
七九頁）、原審第一、二次準備程序筆錄及審判筆錄（見原審卷
第五十九、七十九頁、第二０三頁反面、第二０四頁反面）可考
。如上訴人所辯無訛，則土地同意書(一)上「乙○○」簽名是否真
正，與判斷切結書(一)是否偽造有重要關連，屬有利於上訴人之證
據，詎第一審迄至原審均未予調查釐清，復未說明不送鑑定或無
調查必要之理由，即遽認上訴人有盜刻「乙○○」之印章使用並
偽造切結書(一)，尚嫌速斷，而有調查未盡及理由不備之違法。（
二）卷查切結書(一)除有切結文外，末頁並黏貼土地同意書(一)，且
蓋上「乙○○」印文之騎縫章，形式上係一份文件，有切結書(一)
可稽（見原判決附件第九、十頁）。觀諸土地同意書(一)尚有「乙
○○」之簽名一枚及印文五枚，以肉眼加以比對，該五枚印文字
體及型式似與切結書(一)切結文上之印文相同，苟係相同，則原判
決事實及理由既均認切結書(一)上全部內容及印文係上訴人所偽造
（見原判決事實欄一之(一)、理由欄貳之(二)、參之二），自應將土
地同意書(一)併認定係上訴人所偽造，乃原判決固有將切結書(一)整
份文件（含土地同意書(一)）完整影印附於原判決之附件一（見原
判決附件第一頁至第十頁），惟於事實及理由欄均隻字未提土地
同意書(一)所載之內容及其上之簽名一枚、印文五枚究竟是真正或
偽造，尚未究明，即率行判決，有應於審判期日調查之證據而未
予調查之違法。（三）科刑判決所認定之事實，與其所採用之證
據不相適合，即屬證據上之理由矛盾，其判決當然為違背法令。
本件原判決事實欄一之(二)認定切結書(二)係上訴人所偽造，其所引
據之切結書(二)除有切結文外，末頁亦有黏貼土地使用權同意書（
下稱土地同意書(二)，內容文字係手寫字體），且蓋上「乙○○」
印文之騎縫章，形式上係一份文件，有切結書(二)可稽（見南投地
院八十五年度重訴字第七五號民事卷之證物袋內所存放之切結書
(二)原本，業經本院調卷查明）。惟原審影印切結書(二)為原判決之
附件（見原判決附件第十一、十二頁之附件二），竟僅有切結文
本文，並無土地同意書(二)，顯與其採為認定上訴人偽造文書之切
結書(二)不相符合，難謂無證據上之理由矛盾。又土地同意書(二)上
亦有「乙○○」之簽名一枚、印文二枚及騎縫章四枚，以肉眼加
以比對，該六枚印文字體及型式似與切結書(二)切結文上之印文相
同，如確屬相同，則原判決事實及理由既均認切結書(二)上之部分
內容及「乙○○」之全部印文係上訴人所偽造（見原判決事實欄
一之(二)、理由欄貳之(二)、參之二），自應將土地同意書(二)一併認
定係上訴人所偽造，乃原判決除未將切結書(二)整份文件（含土地
同意書(二)）完整影印附於原判決之附件二外，於事實及理由欄亦
均未查明釐清土地同意書(二)所載之內容及其上之一枚簽名、六枚
印文究竟是真正或偽造，即遽為判決，亦有應於審判期日調查之
證據而未予調查之違法。（四）執票人就本票聲請法院裁定強制
執行事件，屬非訟事件，法官僅據執票人之聲請為形式上審查無
訛，即將本票內容登載於裁定書上准予強制執行，無須為實質上
審查，以判斷本票內容之真偽，故刑法修正前以偽造之本票聲請
法院裁定准予強制執行，如足生損害於公眾或他人，自尚牽連犯
刑法第二百十四條之使公務員登載不實罪。原判決認定附表所示
本票三紙係上訴人所偽造，如果無訛，則上訴人以該等偽造之本
票，分別向法院聲請裁定准予本票強制執行，依上說明，似牽連
犯使公務員登載不實罪，原判決就此未明，同屬可議。以上或
係上訴意旨所指摘，或為本院得依職權調查之事項，應認有撤銷
發回更審之原因。
據上論結，應依刑事訴訟法第三百九十七條、第四百零一條，判
決如主文。
中    華    民    國  九十九  年    二    月  二十五  日
                      最高法院刑事第十三庭
                          審判長法官  賴  忠  星
                                法官  呂  丹  玉
                                法官  吳      燦
                                法官  蔡  名  曜
                                法官  葉  麗  霞
本件正本證明與原本無異
                                      書  記  官
中    華    民    國  九十九  年    三    月    二    日
                                                      K

司法院資訊處製作；財團法人民間司法改革基金會備份。
